【裁判字號】    98,金重訴,1
【裁判日期】    981228
【裁判案由】    違反證券交易法等
【裁判全文】
臺灣臺南地方法院刑事裁定             98年度金重訴字第1號
公  訴  人  臺灣臺南地方法院檢察署檢察官
被      告  錦樹
選任辯護人  許世烜律師
            邵華律師
            蘇新竹律師
上列聲請人即被告因違反證券交易法等案件，聲請停止羈押，本
院前於中華民國98年12月7日裁定，經臺灣高等法院臺南分院撤
銷並發回更為裁定（98年度抗字第403號）後，本院裁定如下：
    主  文
錦樹提出新臺幣柒仟萬元之保證書或保證金後，准予停止羈押
。
    理  由
一、按憲法第8條第1項前段規定：「人民身體之自由應予保障。
    」羈押作為刑事保全程序時，旨在確保刑事訴訟程序順利進
    行，使國家刑罰權得以實現。惟羈押係拘束刑事被告身體自
    由，並將之收押於一定處所，乃干預身體自由最大之強制處
    分，使刑事被告與家庭、社會及職業生活隔離，非特予其心
    理上造成嚴重打擊，對其名譽、信用等人格權之影響甚為重
    大，自僅能以之為保全程序之最後手段，允宜慎重從事（司
    法院釋字第392號、第653號、第654號解釋參照）。是法律
    規定羈押刑事被告之要件，須基於維持刑事司法權之有效行
    使之重大公益要求，並符合比例原則，方得為之。次按被告
    及得為其輔佐人之人或辯護人，得隨時具保，向法院聲請停
    止羈押，刑事訴訟法第110條第1項定有明文；又被告究竟有
    無羈押之必要或執行羈押後有無繼續羈押之必要，應由法院
    按照訴訟進行程度及其他一切情事斟酌認定，至聲請停止羈
    押，除有刑事訴訟法第114條各款所列情形之一不得駁回外
    ，准許與否，法院亦有自由裁量之權。
二、次按刑事訴訟法第101條第1項規定：「被告經法官訊問後，
    認為犯罪嫌疑重大，而有左列情形之一，非予羈押，顯難進
    行追訴、審判或執行者，得羈押之︰一、逃亡或有事實足認
    為有逃亡之虞者。二、有事實足認為有湮滅、偽造、變造證
    據或勾串共犯或證人之虞者。三、所犯為死刑、無期徒刑或
    最輕本刑為五年以上有期徒刑之罪者。」該項規定羈押之目
    的應以保全刑事追訴、審判或執行程序為限。故被告所犯縱
    為該項第三款之重罪，如無逃亡或滅證導致顯難進行追訴、
    審判或執行之危險，尚欠缺羈押之必要要件。亦即單以犯重
    罪作為羈押之要件，可能背離羈押作為保全程序的性質，其
    對刑事被告武器平等與充分防禦權行使上之限制，即可能違
    背比例原則。再者，無罪推定原則不僅禁止對未經判決有罪
    確定之被告執行刑罰，亦禁止僅憑犯罪嫌疑就施予被告類似
    刑罰之措施，倘以重大犯罪之嫌疑作為羈押之唯一要件，作
    為刑罰之預先執行，亦可能違背無罪推定原則。是刑事訴訟
    法第101條第1項第3款如僅以「所犯為死刑、無期徒刑或最
    輕本刑為五年以上有期徒刑之罪」，作為許可羈押之唯一要
    件，而不論是否犯罪嫌疑重大，亦不考量有無逃亡或滅證之
    虞而有羈押之必要，或有無不得羈押之情形，則該款規定即
    有牴觸無罪推定原則、武器平等原則或過度限制刑事被告之
    充分防禦權而違反比例原則之虞。司法院大法官會議復著有
    釋字第665號解釋可資參照。
三、本件聲請意旨，均如被告錦樹及辯護人於98年9月22日、
    10月27日、12月24日、25日書狀（如附件）所載。經本院定
    期通知檢察官到庭陳述意見，則主張被告應續予羈押，陳述
    略以：被告涉嫌證券交易法第171條等罪嫌，屬最輕本刑5年
    以上有期徒刑之重罪，且從卷內事證觀之，其犯罪嫌疑確實
    重大，又其於企圖持偽造之外國護照逃亡國外時，為檢察官
    指揮移民署官員在機場出境大廳及時逮捕歸案，顯見被告有
    逃亡之明確事證，更有甚者，於本件偵查時，又發現被告另
    持有其他偽造外國護照，則其有逃亡之虞亦甚明確。且被告
    除本件外，在其他法院另涉多起重大經濟犯罪，此更增加其
    逃亡之動機。更何況，以被告在本件涉案程度之深，及參與
    面向之廣，一旦被告棄保潛逃，則本案還能順利審理下去嗎
    ？綜上所述，為確保本件審理程序順利且迅速進行，被告實
    無任何應予具保停止羈押之理由等語。
四、經查，被告涉嫌違反證券交易法、行使偽造特種文書、違反
    入出境及移民法等犯行，業據檢察官提出眾多供述、非供述
    證據，被告雖否認涉有公訴意旨所指稱之犯罪，惟對於參與
    起訴書所載大廣三不良債權交易案、金典酒店不良債權交易
    案、曾於97年3月3日至5日間賣出大子建設公司股份、及持
    扣案哥斯大黎加國護照入出境臺灣等情，則不爭執。本院審
    閱卷證，認被告之犯罪嫌疑重大。
五、又查，被告確係於98年6月2日持扣案哥斯大黎加國護照在桃
    園國際機場預備出境時，為入出國及移民署官員持檢察官簽
    發之拘票拘提到案，檢察官此部分指述要屬事實。被告就此
    辯稱係因須趕赴香港出席重要會議，且原係購買澳門臺灣間
    的來回機票，必須提早離境，故委託辯護人向檢察官請假並
    承諾將於6月4日親自報到補行應訊，檢察官認為被告準備逃
    亡，實屬誤會等語。查被告接獲臺灣臺南地方法院檢察署通
    知後，曾向同案被告即員工徐曉韻告稱將南下開庭，並要求
    代為購買高鐵車票，嗣於98年6月2日上午11時許，再向同案
    被告徐曉韻告稱無法到庭應訊，事後則前往桃園國際機場預
    備搭機離境等情，已為被告於本院審理時自承（本院卷二，
    第123頁），是姑不論被告在香港是否確有重要會議須行出
    席，其對於是否依時接受檢察官於98年6月2日之傳訊，乃有
    所猶疑。再酌以被告於97年2月至12月、及98年5、6月間，
    確實有持署名為Andrew Tu、外觀係由哥斯大黎加國核發之
    護照入出臺灣國境，有旅客入出境記錄查詢表與該護照扣案
    可稽，則以被告身為中華民國國民身分，卻持他國護照出入
    境，亦滋生懷疑。檢察官主張被告有逃亡之虞，復值認同。
六、然羈押既屬對於人身自由之強烈干預，除為保全被告到庭接
    受審判、或證據不受湮滅等原因，並經比例原則衡量認必要
    者，不得為之；非謂一有刑事訴訟法第101條第1項所定羈押
    事由，即應予以羈押。本件被告就被訴事實有犯罪嫌疑，並
    有逃亡之虞，固如前述，惟本件既經檢察官提起公訴並開示
    證據方法，論理上已難認有湮滅、偽造、變造證據，或勾串
    共犯或證人之虞；至於公訴意旨認被告涉有違反證券交易法
    第171條第1項第2款、第3款規定，犯罪所得金額且達新臺幣
    （下同）1億元以上，而主張被告所涉為最輕本刑5年以上有
    期徒刑之重罪，雖屬事實，然依據上開司法院大法官會議解
    釋，涉犯重罪之被告仍應有刑事訴訟法第101條第1項第1款
    或第2款情事，始得羈押；而被告因持有可能為偽、變造之
    他國護照，且於檢察官所定偵查期日預備出境，足資認定有
    逃亡之虞，業如前述，是本件所應審酌者，仍為被告是否除
    羈押外，無從確保其接受審判、執行。查被告所持有之哥斯
    大黎加國護照業經查扣，所自承另持有之幾內亞比索國護照
    ，亦於98年7月28日具狀向本院提出（已截角，98年度偵聲
    字第178號卷，第5、6頁及附件），本院且於98年12月1日向
    內政部入出國及移民署、海岸巡防署海岸巡防總局行文限制
    被告出境、出海，有本院南院龍刑善98金重訴1字第9800576
    07號函卷內可稽；此外，本院合議庭審酌被告於本件各犯罪
    事實之參與程度、所得等情狀，比照同案被告何明憲以本件
    最高之7千萬元具保，已難謂之不重，應堪對被告形成足夠
    壓力以確保其接受審判。再酌以本件犯罪事實複雜，相關卷
    證繁浩，且被告因執行律師職務參與本件之大廣三、金典酒
    店不良債權交易案而涉有犯嫌，諸多事實與法律爭點之認定
    均牽涉專業知識，若因執行羈押而使被告與辯護人、卷證隔
    離，實質上亦屬對於被告防禦權之剝奪，並致辯方與檢方之
    武器不平等。
七、綜上諸點，本件聲請人即被告，前經本院執行羈押，茲因被
    告具狀聲請停止羈押，本院合議庭審諸被告犯罪嫌疑重大，
    且有逃亡之虞，惟應可以具保及其他措施確保被告到庭應訊
    ，而無續行羈押之必要，爰准予提出新臺幣7千萬元之保證
    書或保證金後，停止羈押。另為確保日後到庭應訊，並依刑
    事訴訟法第111條第5項、第116條之2第4款規定，命被告應
    遵守下列事項：
  (一)限制住居於臺北市○○路174巷9號7樓居所，並不得出境、
    出海。
  (二)被告應每週向所屬轄區內該管警局報到。
八、爰依刑事訴訟法第111條、第116條之2第4款、第121條第1項
    裁定如主文。
中    華    民    國    98    年    12    月    28    日
                  刑事第六庭  審判長  法  官  蔡直青
                                      法  官  鄭燕璘
                                      法  官  吳坤芳
以上正本證明與原本無異。
如不服本裁定，應於送達後5日內，向本院提出抗告狀。
                                      書記官  程伊妝
中    華    民    國    98    年    12    月    28    日

司法院資訊處製作；財團法人民間司法改革基金會備份。
